【裁判字號】    89,賠,26
【裁判日期】    890525
【裁判案由】    聲請冤獄賠償
【裁判全文】
臺灣士林地方法院刑事裁定                            八十九年度賠字第二六號
    聲  請  人  甲○○
右聲請人因匪諜案件，聲請冤獄賠償，本院決定如左：
    主  文
甲○○受感化處分執行前及執行完畢後受羈押伍佰貳拾肆日，准予賠償新臺幣貳佰陸
拾貳萬元。
    理  由
一、聲請意旨略以：聲請人甲○○ (原名李祥錦) 前因涉嫌叛亂案件，於民國四十年
    七月一日，經法務部調查局逮捕羈押，再移送臺灣省保安司令部審訊，迄四十一
    年三月十六日經臺灣省保安司令部安潔字第一三０九號判決交付感化處分三年
    ，嗣於四十一年八月二日經送綠島新生隊訓導處執行感化處分，再發交臺灣省生
    產教育實驗所執行，於四十四年八月一日感化處分屆滿後未依法釋放聲請人，迄
    四十四年十二月七日始依臺灣省生產實驗所生訓字第００九九號開釋，聲請人
    於遭逮捕後迄執行感化處分前共計被羈押三百九十七日 (即四十年七月一日起至
    四十一年八月一日止)，另於執行完畢後復遭羈押一百二十七日 (即四十四年八
    月二日起至同年十二月六日止)，共計遭受羈押五百二十四日。爰依冤獄賠償法
    第一條第一項第一款，以一日新臺幣五千元計算，請求國家賠償二百六十二萬元
    之賠償金。
二、(一)按「人民於戒嚴時期因犯內亂、外患罪，於受無罪之判決確定前曾受羈押或刑
      之執行者，得聲請所屬地方法院比照冤獄賠償法相關規定，請求國家賠償」，
      戒嚴時期人民受損權利回復條例第六條定有明文。該條例固以「受無罪判決確
      定前曾受羈押或刑之執行者」為賠償條件，惟司法院大法官會議於八十八年二
      月十二日公布釋字第四七七號解釋闡釋：「戒嚴時期人民受損權利回復條例第
      六條適用對象，以『受無罪之判決確定前曾受羈押或刑之執行者』為限，未能
      包括不起訴處分確定前或後、經治安機關逮捕以罪嫌不足逕行釋放前、無罪判
      決確定後、有罪判決（包括感化、感訓處分）執行完畢後，受羈押或未經依法
      釋放之人民，係對權利遭受同等損害，應享有回復利益者，漏未規定，顯屬立
      法上之重大瑕疵，若仍適用該條例上開規定，僅對受無罪判決確定前喪失人身
      自由者予以賠償，反足以形成人民在法律上之不平等，就此而言，自與憲法第
      七條有所牴觸。是凡屬上開漏未規定之情形，均得於本解釋公布之日起二年內
      ，依該條例第六條規定請求國家賠償」等語。
    (二)是依此大法官會議解釋，凡於過去戒嚴時期因犯內亂或外患罪，有罪判決執行
      完畢後，未經依法釋放之人民皆得自解釋文公布日即八十八年二月十二日起二
      年內比照戒嚴時期人民受損權利回復條例、冤獄賠償法相關規定請求國家賠償
      。
    (三)又經治安機關逮捕以罪嫌不足逕行釋放前，受羈押或未經依法釋放之人民，亦
      可依戒嚴時期人民受損權利回復條例第六條之規定比照冤獄賠償法相關規定，
      請求國家賠償。次按「戡亂時期檢肅匪諜條例」（八十年六月三日廢止）第二
      條規定：「本條例稱匪諜者，指懲治叛亂條例所稱之叛徒，或與叛徒通謀勾結
      之人。」，復按「懲治叛亂條例」（八十年五月二十二日廢止）第一條第二項
      規定：「本條例稱叛徒者，係指犯第二條各項罪行之人而言。」，而同條例第
      二條所定之罪行包括刑法第一百條、第一百零一條之內亂罪及刑法第一百零三
      條、第一百零四條之外患罪，則「戡亂時期檢肅匪諜條例」所稱之「匪諜」，
      其本質上乃屬內亂罪之型態，即屬戒嚴時期人民受損權利回復條例第六條所定
      之內亂罪（法務部八十六年五月七日法八六律決字第一二八三四號函同旨－載
      法務部公報第二０九期第三十四頁），自得依該條例及施行細則、司法院大法
      官會議釋字第四七七號解釋意旨等相關規定，聲請所屬地方法院比照冤獄賠償
      法相關規定，請求國家賠償。又前揭司法院大法官會議釋字第四七七號解釋，
      雖未及於受感化教育裁判執行前之羈押，惟查科刑判決確定前所受羈押日數，
      得以折抵，刑法第四十六條定有明文；檢肅流氓條例第十一條第三項亦規定留
      置之期間，應折抵感訓處分執行之期間，莫非揭櫫憲法第八條人身自由保障之
      旨。戡亂時期檢肅匪諜條例第八條第一項第二款所定之感化教育，則無該折抵
      之規定，其他法律如保安處分執行法等亦付闕如。惟上開羈押既為對人身自由
      之限制，雖上開大法官會議解釋未及於此，仍應認與該解釋所列事由相同，得
      依戒嚴時期人民受損權利回復條例第六條規定請求國家賠償，方符憲法第八條
      、第二十四條之意旨（卷附司法院冤獄賠償覆議委員會八十八年度臺覆字第五
      七號決定書參照）。
三、聲請人意旨謂：聲請人甲○○前因涉嫌叛亂案件，於四十年七月一日經法務部調
    查局逮捕羈押，經臺灣省保安司令部判決交付感化，另以命令定感化處分三年，
    嗣於四十一年八月二日經送綠島新生隊訓導處執行感化處分，再發交臺灣省生產
    教育實驗所執行，於四十四年八月一日感化處分屆滿後未依法釋放聲請人，迄四
    十四年十二月七日始釋放等情，業經本院調閱經軍管區司令部督察長室八十九年
    五月四日 (八九)志厚字第一三八四號函檢附之臺灣警備司令部羅吉勝等叛亂案
    全卷三宗核實，且有法務部調查局八十九年二月十八日 (八九)參一字第八九一
    二二二六四號函影本一件、軍管區司令部督察長室八十九年三月二十七日 (八九
    )志厚字第一０一四號函影本一件、台灣省生產教育實驗所學員四十四年十二月
    七日 (四四)生訓字第九九號結訓證明書影本一紙、台北縣土城市戶政事務所檢
    附之聲請人於民國四十四年間之戶籍謄本一件在卷可稽，是聲請人自四十年七月
    一日起，迄至四十一年八月一日止，於執行前開感化處分裁定前，共計受羈押三
    百九十七日，以及自四十四年八月二日起，迄至四十四年十二月六日當日，於執
    行前開感化處分後，共計受羈押一百二十七日，總計受羈押五百二十四日，應可
    認定，且此部分復查無冤獄賠償法第二條各款所列不得請求賠償之情形，又未逾
    法定聲請賠償之時間，揆諸前揭說明，應認聲請人之聲請為有理由。爰審酌聲請
    人之身份、地位、職業及精神上之損害等一切情狀，認以新台幣伍仟元折算壹日
    為相當，准予賠償如主文所示之金額。
據上論斷，應依司法院大法官會議釋字第四七七號解釋，戒嚴時期人民受損權利回復
條例第六條、冤獄賠償法第三條第一項、第十三條第二項，決定如主文。
中      華      民      國    八十九    年      五      月    二十五    日
                                    臺灣士林地方法院刑事第二庭
                                            法  官  王  梅  英
右正本證明與原本無異。
如不服本決定，應於決定書送達後二十日內以書狀敘述理由，向本院提出聲請覆議狀
。
                                            書記官  廖  春  玉
中      華      民      國    八十九    年      五      月    三十一    日


司法院資訊處製作；財團法人民間司法改革基金會備份。
